臺灣高等法院臺中分院民事判決
109年度上易字第659號
上訴人即附  
帶被上訴人  陳慶鐘  
            林玲玲  


上  一  人                      
訴訟代理人  蘇文俊律師
複代理人    黃鈴育律師
共      同
訴訟代理人  李昶欣律師
被上訴人即  
附帶上訴人  林淑美  
訴訟代理人  林坤賢律師                      
            顧啟東律師
複代理人    王怡潔律師  
上列當事人間請求損害賠償事件，上訴人對於中華民國109年9月
15日臺灣臺中地方法院109年度中訴字第4號第一審判決提起上訴
，被上訴人提起附帶上訴，本院於110年10月5日言詞辯論終結，
判決如下：
    主  文
上訴及附帶上訴均駁回。
第二審訴訟費用關於上訴部分，由上訴人負擔；關於附帶上訴部
分，由被上訴人負擔。
    事實及理由
壹、被上訴人即附帶上訴人乙○○（下稱被上訴人）主張：伊與上
    訴人即附帶被上訴人丙○○為配偶關係，二人於民國00年00月
    00日結婚。詎丙○○不顧二人間長年配偶情誼，竟與伊蕾服飾
    集圑下屬之上訴人即附帶被上訴人甲○○（與丙○○合稱上訴人
    ）發生婚外情。上訴人曾於108年9月14日16時許，在址設臺
    中市○○區○○路0段000號00樓之0「００００社區」（下稱００００社
    區），一同搭乘社區電梯時，遭監視器拍到狀似情侶間之撒
    嬌嬉鬧行為。108年9月19日21時28分，在址設臺中市○○區○○
    ○路0000巷00號之００股份有限公司００分公司（下稱００分公司
    ）香爐前，出現身體緊貼相擁之行為，屬情侣間始會出現的
    互動方式，且多次衣衫不整、同進同出；108年9月23日，上
    訴人被發現私密衣物即内衣褲放置在一處，逾越一般雇主與
    下屬之關係。又一同出遊柬埔寨，並於拍照時有頭部緊貼接
    觸之畫面。上訴人上開所為，均可證明渠等已有逾越一般異
    性普通朋友之不正常關係，足以破壞被上訴人與丙○○婚姻關
    係之圓滿，堪認上訴人上開所為，均屬共同不法侵害被上訴
    人之配偶權。上訴人共同破壞被上訴人家庭生活之圓滿，期
    間長達數年之久，使被上訴人受有精神上之損害，情節實屬
    重大，爰依共同侵權行為之法律關係請求上訴人連帶給付精
    神慰撫金之損害賠償，除原審判准新臺幣（下同）90萬元外
    ，應再給付70萬元。
貳、上訴人則以：００００社區電梯內，上訴人雖有靠近動作，但只
    是調皮，甲○○要看丙○○眼中有什麼髒東西。依００分公司平面
    圖可知，丙○○房間位於5樓，甲○○房間位於6樓，並加裝電子
    鎖，如上訴人真為男女朋友，何需分房居住。上訴人私密衣
    物放置一起，係因108年9月23日上午欲前往大陸洽公，甲○○
    打算將衣物送洗，僅洗2件衣物不經濟，故詢問丙○○有無衣
    物一起送洗，丙○○唯恐耽擱行程，遂將衣物隨手丟棄地板上
    。柬埔寨之事僅是上訴人洽商時與其他廠商友人合照，身高
    160公分之甲○○位置在下，身高180公分之丙○○位置在上，何
    有二人頭緊貼之事實。且丙○○與被上訴人於婚後即爭吵不斷
    ，於108年之前早已分房至少7年以上，早已行同陌路、貌合
    神離，多年來丙○○僅能無奈隱忍。被上訴人主張上訴人上開
    行為縱有曖昧，然上訴人並未進一步交往、同居，更未發生
    男女性行為關係，尚不足以認定上訴人為情侶之交往關係，
    亦不足以使原已行同陌路之丙○○與被上訴人間之婚姻關係有
    任何不利之情形，被上訴人之配偶權並未受侵害。又縱認上
    訴人上開行為已達侵害配偶權之程度，依其情節衡酌實務判
    決顯屬輕微，但原審判決上訴人賠償金額過高，不符比例原
    則等語，資為抗辯。
叄、原審為被上訴人一部勝訴、一部敗訴之判決，判命上訴人應
    連帶給付被上訴人90萬元，及自109年2月26日起至清償日止
    ，按週年利率百分之5計算之利息，並為供擔保准、免假執
    行之宣告，另駁回被上訴人其餘之訴及假執行之聲請。上訴
    人就其敗訴部分，提起上訴，上訴聲明：㈠原判決廢棄。㈡上
    開廢棄部分，被上訴人在第一審之訴及假執行之聲請均駁回
    。被上訴人則答辯聲明：上訴駁回。被上訴人就其敗訴部分
    亦不服，提起部分附帶上訴，附帶上訴聲明：㈠原判決不利
    於被上訴人部分廢棄。㈡上開廢棄部分，上訴人等應再連帶
    給付被上訴人70萬元，及自109年2月26日起至清償日止，按
    週年利率百分之5計算之利息。上訴人則對附帶上訴答辯聲
    明：附帶上訴駁回。至原審判決關於駁回被上訴人其餘請求
    340萬元本息部分，未據被上訴人上訴，業已確定。
肆、本院判斷：
一、按因故意或過失，不法侵害他人之權利者，負損害賠償責任
    ；故意以背於善良風俗之方法，加損害於他人者亦同。數人
    共同不法侵害他人之權利者，連帶負損害賠償責任。不法侵
    害他人之身體、健康、名譽、自由、信用、隱私、貞操，或
    不法侵害其他人格法益而情節重大者，被害人雖非財產上之
    損害，亦得請求賠償相當之金額；前二項規定，於不法侵害
    他人基於配偶關係之身分法益而情節重大者，準用之。民法
    第184條第1項、第185條第1項、第195條第1項、第3項定有
    明文。次按婚姻係以夫妻之共同生活為其目的，配偶應互相
    協力保持其共同生活之圓滿安全及幸福，而夫妻互守誠實，
    係為確保其共同生活之圓滿安全及幸福之必要條件，故應解
    為配偶因婚姻契約而互負誠實之義務，配偶之一方行為不誠
    實，破壞共同生活之圓滿安全及幸福者，即為違反因婚姻契
    約之義務而侵害他方之權利（最高法院55年度台上字第2053
    號判決要旨參照）。是於婚姻關係存續中，不容忍他人對婚
    姻本質加以破壞，倘有予以干擾或侵害者，即屬破壞基於婚
    姻配偶權關係之生活圓滿、安全及幸福法益，該等行為與婚
    姻配偶權益所受之損害間自有相當因果關係。
二、被上訴人主張其與丙○○於00年00月00日結婚，現為配偶關係
    之情，有戶口名簿及丙○○個人戶籍資料查詢結果附卷可證（
    見原審卷一第23、35頁），且為上訴人所不爭執，堪信為真
    。至被上訴人主張上訴人以前揭行為共同侵害被上訴人之配
    偶權等語，為上訴人所否認，並以前詞置辯。而被上訴人就
    此主張固應負舉證責任，惟配偶與第三人間親密行為，舉證
    本有困難，自不以直接證據為限，亦包括間接證據或情況證
    據在内，茲析論如下：
　㈠００００社區部分：被上訴人主張上訴人於108年9月14日16時許
    ，在一同搭乘該社區電梯時，遭監視器拍到狀似情侶間之撒
    嬌嬉鬧行為等語。查原審向臺中市政府警察局烏日分局函調
    該址B棟電梯於108年9月14日之監視器畫面，經當庭播放監
    視器錄影光碟勘驗結果為：16:12:47-16:12:49，電梯門打
    開。16:12:50-16:12:56，丙○○出現在電梯口，手上拖著滾
    輪式行李箱，走進電梯内。16:12:57-16:12:59，甲○○出現
    在電梯口，電梯門準備關上，丙○○以手將門推開。16:13:00
    —16:13:05，丙○○協助甲○○將滾輪式行李箱拉進電梯，甲○○
    則自行將另一行滾輪式行李箱拉進電梯。16:13:06-16:13:2
    0，電梯門關上，丙○○開始與電梯内另一不詳人士交談。16:
    13:21-16:13:25，丙○○轉身面向甲○○，伸出左手碰觸甲○○肩
    膀，開始與甲○○交談。16:13:26-16:13:28，甲○○往前靠近
    ，至兩人臉頰約10公分近，丙○○左手比著「三」並靠在甲○○
    肩膀上方。16:13:29-16:13:30，甲○○面帶微笑，再次將臉
    龐往前靠近，至兩人臉頰約5公分近。16:13:31-16:13:43，
    兩人繼續在電梯内交談，身體距離保持在10公分左右。16:1
    3:44-16:14:06，電梯門打開，兩人將所有行李箱拖出電梯
    口，電梯門關上等情，有原審109年6月30日準備程序筆錄足
    憑（見原審卷一第365頁）。且依上開分局檢送之監視器錄
    影光碟截圖照片顯示，同日16時54分許，上訴人又一同進入
    電梯，並在同樓層一起走出電梯，亦有該局109年6月11日中
    市警烏分偵字第0000000000號函暨附編號9-14照片在卷可稽
    （見原審卷一第329、337-339頁）。核諸甲○○在電梯内，面
    帶微笑持續往丙○○臉龐靠近，至二人臉龐約僅5公分之距離
    ，及丙○○手靠在甲○○肩膀上方，暨二人一同拖行李進出電梯
    ，隨後又一同進入電梯回同樓層等行為舉止，實與一般雇主
    及下屬間之互動方式不同，被上訴人主張該等行為較接近情
    侶間之撒嬌嬉鬧，應屬可信。
　㈡００分公司部分：被上訴人主張上訴人於108年9月19日21時28
    分，在００分公司內香爐前，出現身體緊貼相擁之行為，屬情
    侣間始會出現的互動方式；於108年9月23日，上訴人被發現
    私密衣物即内衣褲放置在一處，逾越一般雇主與下屬之關係
    等語。查００分公司5樓設有佛堂，佛堂前有香爐及一喝水區
    域，無辦公區域，面對佛堂右側為電梯，電梯上來經過佛堂
    ，面對佛堂左側門框可進入總裁室區域，總裁室外設有樓梯
    ，樓梯一側為5樓總裁起居室，樓梯往上可達5樓夾層客房等
    情，有上訴人所提平面配置圖在卷足憑，且為上訴人陳明在
    卷（見原審卷一第155、157頁、本院卷第234頁）。上訴人
    自承丙○○住在該總裁室5樓房間，6樓空房（即上開5樓夾層
    客房）撥給甲○○休息使用等語（見原審卷一第151頁）。而
    依被上訴人提出之監視器畫面截圖，上訴人二人曾於108年9
    月19日21時28分，在００分公司上開香爐前，出現身體緊貼相
    擁行為（見原審卷一第393頁），雖僅拍攝到上訴人二人下
    半身，然觀諸畫面中甲○○左腳位置在丙○○兩腳中間，二人肚
    腹相貼，可知上訴人二人當時之身體確實緊貼相擁，上訴人
    抗辯該監視器畫面所顯示之情節係攝影角度產生之錯覺，並
    不可採。且該處電梯監視器畫面截圖，有多張上訴人共同搭
    乘電梯及甲○○當丙○○面對鏡補妝，丙○○報以笑容之照片（見
    原審卷一第387-391、395頁）。另108年9月22日之同處電梯
    監視器畫面，亦可見甲○○曾於該日在電梯内，伸手為丙○○整
    理儀容（見原審卷一第399頁）。凡此均為親密肢體接觸，
    要屬情侶之間始會出現之互動方式。參以多張上開佛堂前監
    視器畫面截圖，顯示甲○○深夜著超短褲睡衣裝扮及拖鞋，丙
    ○○著汗衫拖鞋，自總裁室區域門內進出來回於佛堂前之畫面
    （見原審卷一第401-409頁），以該處屬００分公司場域，且
    為佛堂重地，上訴人僅著居家短褲及汗杉在同處遊走，彼此
    毫無忌諱，益見上訴人之關係已超乎友誼。又被上訴人主張
    上訴人於108年9月23日上午將二人個人私密衣物放置一處乙
    節，有其提出之照片15張為證（見原審卷一第101-107頁）
    ，並經證人即被上訴人與丙○○之子０００於原審證述屬實（見
    原審卷一第135頁），上訴人亦不否認該等衣物為伊等所有
    ，以甲○○將其白色胸罩與丙○○之藍色内褲堆疊一處（見原審
    卷一第101頁），明顯私密物品已不分彼此，上訴人以衣物
    一起送洗較經濟為辯，顯無可信。基上已可認定上訴人之關
    係屬親密情侶之關係。至上訴人要求被上訴人提出拍攝總裁
    起居室門口之監視器錄影畫面乙節，被上訴人否認持有該證
    物，而上訴人稱該監視器有管理權責之人為００分公司（見本
    院卷第232頁），丙○○身為總裁又居於該處，衡情對該物有
    實質管領力，本無反求被上訴人提出之理。況上訴人雖稱該
    畫面為關鍵證物，卻未指明畫面內容為何，與待證事實有何
    關聯，自不足影響本院上開認定結果，上訴人主張被上訴人
    拒不提出該證物係屬瑕疵，明顯無據，無從因此為被上訴人
    不利論證。
　㈢出遊柬埔寨部分：被上訴人主張上訴人一同出遊柬埔寨，並
    於拍照時有頭部緊貼接觸之畫面等語。查上訴人並不爭執二
    人一同前往東埔寨之事，僅辯稱係出國洽公等語（見原審卷
    一第267頁）。觀諸被上訴人提出之照片（見原審卷一第241
    頁），上訴人二人拍照時有頭部緊貼接觸之畫面，以照片畫
    面共5人，僅上訴人二人頭部緊貼接觸，上訴人與其餘3人及
    其餘3人間均刻意避免頭部相觸，亦可佐證上訴人之關係匪
    淺，絕非僅止於一般雇主及下屬間之關係而已。
　㈣核諸上情，綜合勾稽上訴人之上開各種互動方式，包含在電
    梯内撒嬌嬉鬧、在００分公司出現身體緊貼相擁及彼此依著隨
    便不避諱之行為、在電梯内為對方整理儀容、將個人私密衣
    物放置一處、拍照時頭部緊貼等情，堪認上訴人間之關係，
    顯非雇主及下屬之單純關係，實有逾越一般異性普通朋友間
    之分際，而屬不正常之社交往來，並已超出社會一般通念所
    能容忍之範圍，而達破壞婚姻共同生活之圓滿安全及幸福之
    程度。是被上訴人主張上訴人上開所為已共同不法侵害被上
    訴人之配偶權，堪信為真。至於上訴人抗辯丙○○與被上訴人
    早已分房，行同陌路，上訴人上開行為縱有曖昧，亦不致侵
    害被上訴人之配偶權云云。惟夫妻感情未如預期，要屬婚姻
    關係如何諮商及處理之問題，非侵害配偶權之正當理由，自
    無可能據以免責。且配偶權所彰顯之法益，非僅夫或妻個人
    權利，尚有夫妻共同生活所形成之家庭關係，均為婚姻遭破
    壞之精神痛苦來源，丙○○曾於93年間書立承諾書，保證愛家
    、感情不再出軌、會更珍惜家庭及夫妻感情等語（見原審卷
    一第113頁），可知其明知此理卻仍違反，益見上訴人此部
    分抗辯不足為憑。
三、上訴人上開共同侵害被上訴人配偶權之行為，造成被上訴人
    因此食不下嚥、無法自己開車、害怕前往人多之處所等情，
    業經被上訴人與丙○○之女陳媁婷於原審證述無訛（見原審卷
    一第142頁），堪認上訴人上開所為已使被上訴人受有精神
    上之損害，且情節實屬重大，被上訴人依前揭侵權行為之規
    定，請求上訴人連帶賠償精神慰撫金，於法有據。
四、次按人格法益被侵害者所得請求非財產上損害之慰撫金數額
    ，既無任何客觀標準可資為據，則法院量定此項金額，即應
    斟酌實際加害情形、所造成影響、被害人痛苦程度、兩造之
    身分地位、經濟狀況等情形，核定相當之數額（最高法院47
    年台上字第1221號、51年台上字第223號民事判決要旨參照
    ）。爰審酌被上訴人與丙○○之婚姻關係長達30餘年，遭此背
    叛，家庭圓滿破壞殆盡，丙○○猶自書陳情書，以斷子絕孫言
    禍子女，未見悔意，違背婚姻關係之忠誠義務甚鉅，甲○○則
    以第三者身分破壞他人婚姻關係之圓滿，巧言為辯亦無悔意
    ；兼衡丙○○本次婚外情已非初次（見上開承諾書），暨被上
    訴人學歷為大專畢業、職業為００服飾之負責人、年收入為00
    0萬元、106及107年度之所得各為000萬0000元及000萬0000
    元、名下有不動產及投資多筆，總值逾0000萬元；丙○○學歷
    為高中畢業、去年年收入為000萬元、106及107年度之所得
    各為000萬00000元及0000萬0000元、名下有不動產、田賦、
    投資數筆，總值逾3億元；甲○○學歷為大學畢業、職業為公
    司負責人、年收入為300萬元，106及107年度之所得各為91
    萬7593元及60萬0628元、名下有不動產、汽車、投資數筆，
    總值約600萬元，此經兩造陳報在卷（見原審卷二第75頁）
    ，並有兩造稅務電子閘門財產所得調件明細表附卷可稽（見
    原審卷證物袋）等一切情狀，認被上訴人請求上訴人賠償精
    神慰撫金以90萬元為適當，原審所核金額要屬允妥，上訴人
    抗辯該金額過高，被上訴人主張該金額過低，均不可採。
五、綜上所述，上訴人共同侵害被上訴人之配偶權，被上訴人依
    侵權行為之法律關係，請求上訴人連帶給付被上訴人90萬元
    元及自民事訴之追加狀繕本送達之翌日即109年2月26日（同
    年月25日由上訴人當庭收受而送達，見原審卷一第181、185
    頁筆錄及書狀上收受簽名暨戳印）起至清償日止，按年息百
    分之5計算之利息部分，為有理由，應予准許，逾此部分之
    請求，為無理由，不應准許。原審就上開不應准許部分，駁
    回被上訴人之請求（即駁回70萬元本息部分）及假執行之聲
    請，就上開應准許部分（即判命上訴人應連帶給付90萬元本
    息部分），為上訴人敗訴之判決，並為供擔保得、免假執行
    之諭知，均無不合。兩造就其上開敗訴部分分別提起上訴及
    附帶上訴，均指摘原判決不利己之部分不當，求予廢棄改判
    ，為無理由，兩造之上訴及附帶上訴均應駁回。
六、本件事證已臻明確，兩造其餘之攻擊或防禦方法及所用之證
    據，經本院斟酌後，認為均不足以影響本判決之結果，爰不
    逐一論列，附此敘明。
伍、據上論結，本件上訴及附帶上訴，均為無理由，爰判決如主
    文。
中　　華　　民　　國　　110 　年　　10　　月　　29　　日
　　　　　　　　民事第一庭    審判長法　官  張瑞蘭
　　　　　　　　　　　　　　　　    法　官  廖穗蓁
　　　　　　　　　　　　　　　　    法　官  黃綵君
正本係照原本作成。
不得上訴。
　　　　　　　　　　　　　　　　    書記官  趙郁涵
　　　
中　　華　　民　　國　　110 　年　　10　　月　　29　　日